【裁判字號】    98,台上,1381
【裁判日期】    980319
【裁判案由】    違反公職人員選舉罷免法
【裁判全文】
最高法院刑事判決            九十八年度台上字第一三八一號
上訴人  甲○○○○
                    之6號
選任辯護人  莊勝榮律師
上列上訴人因違反公職人員選舉罷免法案件，不服台灣高等法院
中華民國九十七年七月八日第二審更審判決（九十五年度重選上
更(五)字第二五號，起訴案號：台灣新竹地方法院檢察署九十年度
選偵字第三、九、一二號），提起上訴，本院判決如下：
    主  文
原判決撤銷，發回台灣高等法院。
    理  由
本件原判決撤銷第一審關於上訴人甲○○○○部分之不當科刑判
決，改判論處上訴人共同對於有投票權之人，交付賄賂，而約其
投票權為一定之行使罪刑，固非無見。
惟查：(一)、科刑之判決書，須將認定之事實於事實欄內詳為記載
，然後於理由內說明其所憑之依據及認定之理由，使事實與理由
兩相一致，方為適法；倘事實已有記載，而理由未加說明，即屬
理由不備，其判決當然違背法令。民國九十四年十一月三十日修
正公布前之公職人員選舉罷免法（下稱修正前公職人員選舉罷免
法）第九十條之一第一項（現行法為第九十九條第一項）之對於
有投票權之人行賄罪，係以對於有投票權之人行求、期約或交付
賄賂或其他不正利益，而約其不行使投票權或為一定之行使為要
件，其行為之客體限於有投票權之人。原判決事實僅籠統認定：
「甲○○○○與張國隆、楊秋月（以上二人均經判刑確定）於九
十年十一月一日前往新竹縣尖石鄉為競選活動，同日下午六時許
，在尖石鄉錦屏村三鄰天然谷六之一號『天然谷鱒魚養殖休閒農
場餐廳』（下稱『天然谷餐廳』），邀請義工及選民餐敘。席間
甲○○○○、張國隆、楊秋月三人為使甲○○○○當選連任，共
同基於對有投票權之選民交付賄賂，約其將選票投予甲○○○○
之犯意聯絡，並與另一不詳姓名之成年男子共同基於犯意聯絡，
先推由張國隆指示該名男子在『天然谷餐廳』門前甲○○○○所
有DE-6198 號休旅車（下稱休旅車）旁，分別交付白色信封各一
枚內置新台幣（下同）一千元之賄賂予張家旺、溫桂英、羅金錄
三人（該三人投票受賄罪部分，均經檢察官依職權不起訴處分確
定），囑付張家旺等三人支持甲○○○○，而張家旺等三人亦知
該金錢利益之目的，仍均基於受賄意思而收受……」等情（見原
判決第一頁末行至第二頁第十二行），但對張家旺、溫桂英、羅
金錄是否均為該次山地原住民立法委員選舉有投票權之人，則未
為明確之認定、記載，已難資為判斷其適用法律當否之依據。又
原判決事實雖記載：「……續由張國隆於餐會中與有投票權之葉
維明（業經判刑確定）共同基於賄選之犯意聯絡，由張國隆將裝
有三千元、二千元……之信封袋各一個及文宣之牛皮紙袋，交付
葉維明……囑其交付予有投票權之高光明（業經判刑確定）及劉
錦來（已經檢察官依職權為不起訴處分確定），葉維明即轉交予
高光明……同時告知其中一份交付劉錦來。高光明收受後，將裝
有三千元之信封袋收下，並與葉維明基於犯意聯絡，於搭載劉錦
來……返回……住處後，將內有二千元之信封交予劉錦來……」
、「甲○○○○、張國隆、楊秋月承前同一犯意，並與劉榮和（
未經檢察官起訴）共同基於犯意聯絡，推由張國隆、楊秋月與劉
榮和於（下田埔）集會所旁商討發放賄款事宜，張國隆指示劉榮
和及楊秋月，由劉榮和交付二紙欲行賄之選民名單予楊秋月，楊
秋月……即依劉榮和指引，前往該集會所旁之新竹縣尖石鄉秀巒
村二鄰田埔三十號民宅內……分別交付各一千元賄賂予有投票權
之高勝宏、溫春雨、田勝賢（以上三人投票受賄罪另由檢察官為
職權不起訴處分確定），並請渠等支持甲○○○○……」等情（
見原判決第二頁第十二行至第二十五行、第二頁末行至第三頁第
十三行），但理由內對受賄之高光明、劉錦來、高勝宏、溫春雨
、田勝賢，如何之確為該次山地原住民立法委員選舉之有投票權
人，並未說明其所憑之依據，自難認為適法。(二)、二人以上以共
同犯罪之意思，事前同謀，推由其中部分之人實行，其未參與實
行之共謀者，固為學說上所稱之共謀共同正犯，依司法院釋字第
一０九號解釋，仍成立共同正犯。但未參與實行者，因僅有犯罪
之謀議，而無行為之分擔，即不能論以實行之共同正犯。依前開
原判決所認定之事實，上訴人與已判刑確定之張國隆、楊秋月，
或與某不詳姓名成年男子，或與葉維明、高光明，或與劉榮和共
同基於投票行賄之犯意聯絡，或推由張國隆指示該不詳姓名成年
男子向張家旺、溫桂英、羅金錄賄選，或推由張國隆將裝有賄款
之信封袋交葉維明轉向高光明及囑高光明向劉錦來賄選，或推由
張國隆指示劉榮和提供名單及由劉榮和指引楊秋月向高勝宏、溫
春雨、田勝賢賄選。倘若無訛，上訴人似僅參與共謀，而未參與
實行（原判決並未進一步認定及說明行賄之款項係上訴人所交付
）。惟其理由卻說明「被告（上訴人）與張國隆就『天然谷餐廳
』前休旅車旁行賄張家旺、溫桂英、羅金錄選民部分，與楊秋月
及不詳姓名之成年男子間，有犯意聯絡及行為分擔；就『天然谷
餐廳』以現金行賄高光明及高光明轉交劉錦來現金部分，與楊秋
月、葉維明、高光明分別有犯意聯絡及行為分擔；就下田埔以現
金行賄選民部分，被告（上訴人）與張國隆、楊秋月、劉榮和間
有犯意聯絡及行為分擔，皆為共同正犯」（見原判決第二十頁第
十一行至第十八行），又謂上訴人有行為分擔，亦為參與實行之
共同正犯，致將共謀共同正犯與實行共同正犯之觀念混淆，亦有
未合。(三)、原判決以上訴人自承於九十年十一月一日乘坐所有休
旅車至「天然谷餐廳」用餐，而依法務部調查局新竹市調查站當
時所拍攝之錄影帶內容，及經原審更(三)審將該錄影帶送請內政部
警政署刑事警察局（下稱刑事警察局）翻拍之照片，可看出休旅
車內載有他人，並有人打開車門與車內之人聊天，張國隆、張家
旺、羅金錄又證陳嗣某不詳姓名男子即於休旅車旁發放賄款，則
該不詳姓名男子若非與上訴人有犯意聯絡，當無與上訴人一同到
達，並於上訴人宴客時，於上訴人之休旅車旁發放賄款，期約投
票支持上訴人，且從上開錄影帶內容及翻拍照片，亦可看見上訴
人曾出現在休旅車附近，其對休旅車之車門被任意開啟，及有人
發放賄款之重大違法行為，卻未出面追究，說明上訴人對該不詳
姓名男子發放賄款之行為，無法諉為不知或與其無關（見原判決
第十五頁第十八行至第二十九行）。然前開錄影帶經第一審當庭
勘驗結果，係認：畫面顯示有許多人聚餐，從下午六點三十分至
七點四十分間，餐廳外陸續有人前往休旅車旁，畫面看不清做何
事，短暫停留後又自該休旅車旁離開，那些人有男、有女，亦有
抱小孩者（見第一審卷第一五九頁）。嗣經原審更(三)審再度勘驗
該錄影帶結果，復認：依該錄影帶畫面，休旅車於「天然谷餐廳
」停車場所停放地點之右側，因光線陰暗，致看不出進出該車右
側之民眾，與原先留於該車右側之二名男子，究竟所為何事；上
訴人雖曾陪同民眾進入該休旅車右側，但因該處陰暗，致無法看
出究為何事（見原審重選上更(三)卷第五十六頁至第五十七頁）。
原審更(三)審以該錄影帶之畫面不甚清楚，又將該錄影帶送請刑事
警察局放大影像，並予翻拍成照片，結果亦無法辨識究有無人員
在該休旅車旁發放賄款或係由何人發放（見原審重選上更(三)卷第
六十頁、第六十二頁、外放翻拍照片，及原判決第十五頁第五行
至第十七行）。如果無誤，依上開錄影帶內容及翻拍照片，似無
法看出於前開時、地在休旅車旁發放賄款之該不詳姓名男子係與
上訴人一同抵達「天然谷餐廳」。另原判決以對於有投票權之人
交付賄賂罪之成立，以收受者已收受，而有受賄意思者為限，張
家旺、溫桂英二人雖均陳稱其等不知某不詳姓名男子交付一千元
之用意為何，但上訴人當時既在「天然谷餐廳」造勢，依選他字
第四０號卷第一七四頁、第一七五頁所附資料載示，該名男子在
休旅車旁交付賄款時，又一併交付上訴人之競選文宣，據論該不
詳姓名男子於交付張家旺、溫桂英各一千元時，雖未明白約定投
票給上訴人，張家旺、溫桂英亦能得知其意在要求支持上訴人，
其二人應係基於受賄之意思而收受無訛（見原判決第十八頁第二
行至第二十四行）。但依台灣新竹地方法院檢察署九十年度選他
字第四０號卷第一七四頁、第一七五頁所附之劉錦來調查筆錄記
載，劉錦來僅陳稱當高光明開車載送其自「天然谷餐廳」返回住
處後，即交付二千元及上訴人之競選文宣而已，並無某不詳姓名
男子在休旅車旁交付賄款時，同時一併交付上訴人競選文宣之敘
述。則原判決前開理由之論述，即與卷內資料不盡相符，並有證
據上理由矛盾之違誤。(四)、原判決依憑楊秋月、張國隆及上訴人
之妻露妮．萊撒之陳述，以經警查獲之現金十萬元，係露妮．萊
撒交由張國隆轉交予楊秋月，而張國隆係上訴人之競選總部主任
，亦係上訴人之表弟，楊秋月則為該競選總部之拜票組、會計組
組長，並係露妮．萊撒之同學，均係上訴人可信任之人，且楊秋
月、張國隆既未參選，復未出資，如非上訴人之授意，張國隆、
楊秋月應無未經允許即擅將該十萬元轉為向選民行賄之用等理由
，據謂上訴人雖於九十年十一月三日晚上在新竹縣尖石鄉秀巒村
下田埔集會所（下稱下田埔集會所）內舉辦政見說明會，但張國
隆、楊秋月斯時既分別在該集會所外打點行賄事宜或發放賄款，
此乃屬選舉責任分工常態，不得資以認定上訴人與張國隆、楊秋
月之賄選行為無關（見原判決第十六頁第十七行至第十七頁第一
行）。但依卷內資料，上訴人始終否認有賄選犯行。而露妮．萊
撒於原審更(四)審時已證稱：「（九十年甲○○○○選舉立委何人
處理財務？）都是我一人處理」、「（九十年十一月間有無交付
十一萬元給張國隆？）我記得十一月四日成立尖石鄉後援會，需
要一筆錢，但不只十一萬元，成立前一星期我交付十一萬元給張
國隆」、「（交付時甲○○○○知道否？）不知道」、「（十一
萬元作何用途？）十一月四日成立後援會的花費，如鷹架、舞台
等開銷」、「（這筆錢從何來？）我們自己親戚朋友募捐而來」
、「（甲○○○○知道這些募款否？）不知道。財務都是我管理
。他有許多地方要去」（見原審重選上更(四)卷第一０一頁反面至
第一０二頁反面）；張國隆亦證陳：「（九十年立委選舉期間甲
○○○○有無指示你買票？）沒有」、「（九十年十一月間露妮
．萊撒有無交給你十一萬元？）有」、「（作何用途？）後援會
成立大會相關開支費用」、「（十萬元交給楊秋月保管之目的？
）就是後援會成立。甲○○○○希望我陪他去下田埔，但是其位
於偏遠山區，我覺得錢放在我身上怕丟，就請她幫忙保管」、「
（交給楊秋月小姐時有無說明用途？）有」（見原審重選上更(四)
卷第一０三頁正、反面）；楊秋月於第一審並陳稱：「……（九
十年十一月三日下午）七點多到達下田埔，我沒有直接去現場，
我先去找我遠房親戚……我去看親戚下來，七點多集會所就有很
多人，我就跑到外面與一些人聊天，我看到張國隆與劉榮和他們
在集會所前面廣場談話，張國隆叫我過去，他們二人又在談話，
張國隆交代劉榮和交代我就可以了，他就進去集會所，我身上有
十萬元是九十年十一月三日早上張國隆在競選總部拿給我的……
那十萬元原本是總部有辦活動用的費用，張國隆說他很忙先進去
集會所等一下會出來，劉榮和問我身上有無錢，他說張國隆交代
這個與妳談，錢在我這邊，劉榮和交給我二張便條紙……上面有
姓名……他說要我去集會所旁邊民宅，他會去集會所裡面叫人出
來找我，只要有人找我就給他一千元，劉榮和沒有給我任何錢，
也沒有叫我用自己錢，我不認識劉榮和，是因為張國隆告訴我他
已交代劉榮和，因為我身上有之前張國隆交給我的十萬元，我想
先用我自己的錢，事後再用十萬元扣除」，嗣於原審更(四)審時又
證稱：「（九十年立委選舉時被告甲○○○○有無指示買票？）
沒有」（見第一審卷第二四五頁、第二四六頁；原審重選上更(四)
卷第一００頁）。如均屬實，則露妮．萊撒交付十一萬元予張國
隆，及張國隆將其中十萬元轉交予楊秋月，原係供上訴人競選後
援會開銷或競選總部舉辦活動之用。原判決亦說明「楊秋月用以
發放之十萬元賄款，雖係由被告（上訴人）之妻露妮．萊撒交付
張國隆，再轉交楊秋月，然楊秋月與張國隆均供稱：該款原係供
競選之用等語，乃係於下田埔說明會時，張國隆始交代劉榮和、
楊秋月，依交付之名單行賄，自無從證明被告（上訴人）之妻露
妮．萊撒將該款交付張國隆時，即已知係用來行賄之用，而有共
同犯意聯絡」（見原判決第十三頁第二行至第八行）。則楊秋月
嗣於九十年十一月三日晚上在下田埔集會所前，突因張國隆、劉
榮和交代賄選，又未交付賄款，楊秋月乃先行以己款支付，思事
後再由上開十萬元扣還，張國隆、劉榮和與楊秋月當時共謀賄選
，似在下田埔集會所前臨時起意，當時上訴人似不知露妮．萊撒
曾交付該十一萬元予張國隆，亦未指示張國隆、楊秋月賄選，能
否僅憑張國隆、楊秋月分別係上訴人之競選總部主任、會計組長
，並均為上訴人之親信，即逕認上訴人與張國隆、劉榮和、楊秋
月等人此部分賄選行為有關？即值深入研求。實情為何？攸關上
訴人此部分犯行是否成立，於其利益難謂無重大關係，自應詳予
查明。本院前次發回意旨業已指摘及此（見本院九十七年度台上
字第二０一號刑事判決第三頁第五行至第五頁第十五行），乃更
審判決仍未予究明，對前開有利於上訴人之證據如何不足資為有
利於上訴人之認定，亦未於理由內為必要之說明，其違誤之情形
依然存在。以上，或係上訴意旨所指摘，或為本院得依職權調查
之事項，應認原判決仍有撤銷發回更審之原因。原判決理由說明
不另為無罪諭知部分，基於審判不可分原則，併予發回。
據上論結，應依刑事訴訟法第三百九十七條、第四百零一條，判
決如主文。
中    華    民    國  九十八  年    三    月   十九   日
                      最高法院刑事第六庭
                          審判長法官  謝  俊  雄
                                法官  陳  世  雄
                                法官  魏  新  和
                                法官  吳  信  銘
                                法官  徐  文  亮
      本件正本證明與原本無異
                                      書  記  官
中    華    民    國  九十八  年    三    月  二十四  日
                                                     Ｍ


司法院資訊處製作；財團法人民間司法改革基金會備份。
